ACORDAO-COMPLETO-2438950

ACÓRDÃO 7946/2021 ATA 15/2021 - PRIMEIRA CÂMARA

VISTOS, relatados e discutidos estes autos de tomada de contas especial, em que se apreciam embargos de declaração opostos pelos Srs. Edinal Alves da Costa e José Santana da Silva contra o Acórdão 9765/2020-TCU-Primeira Câmara.
ACORDAM os ministros do Tribunal de Contas da União, reunidos em sessão da 1ª Câmara, diante das razões expostas pelo relator e com fundamento nos arts. 32, II, e 34 da Lei 8.443/1992, c/c o art. 287 do RI/TCU, em:
9.1. conhecer dos embargos de declaração, para, no mérito, negar-lhes provimento;
9.2. dar ciência desta deliberação aos embargantes.

Embargos de declaração em tomada de contas especial opostos contra o acórdão 9765/2020-TCU-1ª Câmara.

Primeira Câmara

Município de Crisópolis/BA.

3. Interessados/Responsáveis/Recorrentes:
3.1. Interessado: Caixa Econômica Federal (00.360.305/0001-04)
3.2. Responsáveis: Edinal Alves da Costa (XXX.394.285-XX); José Santana da Silva (XXX.193.065-XX)
3.3. Recorrentes: Edinal Alves da Costa (XXX.394.285-XX); José Santana da Silva (XXX.193.065-XX).

13.1. Ministros presentes: Walton Alencar Rodrigues (Presidente), Benjamin Zymler e Jorge Oliveira.
13.2. Ministros-Substitutos presentes: Augusto Sherman Cavalcanti e Weder de Oliveira (Relator).

WEDER DE OLIVEIRA

Ministro-Substituto Weder de Oliveira.

Reproduzo, a seguir, trechos dos embargos de declaração de igual teor opostos pelos Srs. Edinal Alves da Costa (peça 45) e José Santana da Silva (peça 47) , que têm o mesmo representante legal, contra o Acórdão 9765/2020-TCU-Primeira Câmara:
"DA OMISSÃO. QUESTÃO RELEVANTE. ARRGUÍDA PELA DEFESA DO EMBARGANTE.
Na hipótese, verifica-se que embora o embargante tenha suscitado questão de ordem em sua manifestação nos autos sobre a inobservância do devido processo legal administrativo, o acórdão embargado não apresentou fundamentação concreta a respeito.
Assim, justifica-se o cabimento dos presentes aclaratórios para que seja apresentada a fundamentação e observância das particularidades do caso, analisando importante tese defensiva, oportunamente apresentada pelo embargante e que não fora enfrentada por esta Corte de Contas.
Para certeza das coisas, destaque-se que o embargante, fez constar em sua manifestação a seguinte tese:
'Antes de tratarmos do mérito, relacionado a não conclusão do objeto avençado, cumpre-nos, de logo, suscitar Questão de Ordem, relativa ao cerceamento de Defesa ante a inobservância do devido processo legal administrativo no âmbito desse órgão administrativo.
Explicamos, embora tenha havido a prorrogação do prazo para apresentação de alegações defensivas, restou caracterizada a ofensa ao Devido Processo Legal, pois os interessados sequer foram notificados da diligência atinente à vistoria das referidas casas, não sabendo dizer, sequer, se efetivamente houve, de fato, alguma inspeção no local.
Assim, a instauração da presente Tomada de Contas Especial levou em consideração unicamente o opinativo elaborado de forma unilateral pelos técnicos, sem que os interessados tenham sido ao menos regularmente notificados para acompanharem as supostas diligências e inspeções no local, estando a presente TCE, única e exclusivamente pautada, com base nas peças de informação provenientes da inspeção in loco, esta que culminou com a absurda conclusão expressa no Parecer Financeiro.
Cumpre destacar que é obrigação do órgão proceder à análise e vistoria das Casas no local onde foram reconstruídas, na presença do interessado ou de alguém por ela indicado, sendo a justificativa de que estamos tratando, uma verdadeira ofensa aos postulados do Devido Processo Legal e do Contraditório.
Nesse sentido, é de observância irrestrita o prazo previsto no art. 24 da Lei nº . 9.784, de 29 de janeiro de 1999, que, como é cediço, é justamente a Lei que regula o processo administrativo no âmbito da Administração Pública Federal.
Ocorre que as manifestações dos técnicos da Divisão de Convênios da Caixa Econômica Federal, em todas as fases do espúrio procedimento concretizado, simplesmente não observou o disposto no aludido diploma federal, o que claramente configura um cerceamento do direito de defesa do interessado, malferindo, consequentemente os princípios do devido processo legal, do contraditório e da plenitude de defesa, traduzindo-se em procedimento integralmente nulo e que, absurdamente, é justamente o fundamento em que se baseia o procedimento instaurado para imputar devoluções absurdas e arbitrárias de valores devidamente aplicados em prol da população Crisopolense.
Destaque-se que o laudo técnico produzido não obedeceu às exigências constitucionais obrigatórias do Contraditório e da Ampla Defesa, insista-se, sequer se preocupando o funcionário responsável pela vistoria das obras ou o setor daquela Coordenação de comunicar a diligência ao interessado, impossibilitando-os de assistirem à vistoria das obras e/ou apresentarem justificativas, em preclaro desatendimento ao que estabelece a Lei 9.7841/99.
Nos moldes do que estatui a Constituição Federal de 1988, precisamente nos termos dos incisos LIV e LV do art. 5.0 c/c o art. 2.°, caput, parágrafo único e inciso VIII, todos da Lei nº 9.784/99, para que fossem assegurado ao justificantes o direito ao Contraditório e a Ampla Defesa, deveria a Caixa Economica Federal, através de sua tomadora de contas, comunicá-los previamente da imprescindível vistoria nas obras, máxime para que os aqui responsabilizados indicassem um responsável para acompanhar o técnico, tomando conhecimento dos quesitos e igualmente a eles respondesse, o que não ocorreu na espécie. 
Ressalte-se que tal omissão maculou de vícios insanáveis o Parecer Técnico em questão, este, como dito, que serviu de único fundamento para a análise financeira da Prestação de Contas, o que indiscutivelmente, gerou todo o transtorno e constrangimento para os defendentes que, ao contrário do se imputa, realizaram as obras dentro do possível e aplicou regular e devidamente os recursos a elas destinados.
Todavia a de se verificar também que os recursos provenientes do Contrato de Repasse nº 0251260-46/2008, celebrado entre o Ministério das Cidades e a Prefeitura Municipal de Crisópolis/BA não foram repassados integralmente.
Há que se revelar, na espécie, que a omissão que maculou de vícios a vistoria não se deu por desídia ou falta de interesse da Prefeitura e[ou dos justificantes, sendo esta proveniente do setor responsável da referida Coordenação ou do agente responsável pela diligência que não se dignou de comunicar ao ex-chefe do Executivo Municipal, muito menos à Secretaria Municipal respectiva da realização da mencionada diligência.
Sequer os quesitos que compõem o Parecer Técnico foram revelados ou respondidos pela própria Municipalidade na data da diligência, despiciendo dizer que esses quesitos deveriam ter sido apresentados e respondidos também pelo setor competente da Municipalidade local, a fim de que fossem confrontados com os dados do Parecer Técnico, possibilitando assim o exercício do contraditório e da defesa ampla.
Não proceder à vistoria das obras dentro do que preconiza as normas legais, configura abuso e arbitrariedade, mesmo porque todas as obras possíveis foram realizadas, o que só se comprova com a inspeção no local.
Nesse sentido, os termos expressos do art. 41 da Lei nº . 9.784/99 são claros ao estabelecer o seguinte, in verbis:
Art. 41. Os interessados serão intimados de prova ou diligência ordenada, com antecedência mínima de três dias úteis. mencionando-se data, hora e local de realização.
No caso sob análise, a CEF, que está obrigada a seguir os ditames da Lei nº . 9.784/99, simplesmente olvidou do diploma legal, sendo necessário que, a rigor do que preconiza o art. 53 da mencionada Lei Federal, em respeito ao Princípio da Autotutela, que seja determinado a ANULAÇÃO do procedimento de vistoria ilegal, determinando que e se fizesse uma nova diligências nas obras impugnadas, comunicando-se, com antecedência, aos interessados para acompanhar o transcorrer de tal vistoria, quando, inclusive, deveria o mesmo responder aos quesitos elaborados.
Data maxima venia MM. Relator, os defendentes, tiveram cerceado seu direito ampla defesa e contraditório, por ter sido rechaçado pela CEF suas garantias constitucionais de um Devido Processo Legal pautado no amplo direito de defesa.
No entanto, acaso tenha havido alguma vistoria no local, como dito, os interessados não foram comunicados, tendo sido cerceado em seu direito. Repita-se, em momento algum os defendentes foram comunicados previamente para acompanhar quaisquer fiscalizações nas aludidas obras, o que, como destacado é causa de nulidade absoluta do ato realizado.
No direito administrativo, é regra para todos os atos da administração pública, a obrigatória observância aos procedimentos especiais e as formas legais para que se expressem validamente.
Até porque, se a administração pública, no exercício do seu oficio, considerou necessário estipular as informações mínimas para a notificação da Entidade de qualquer diligência ou ato procedimental, tem que ter feito esta consideração com base no interesse geral e público, o qual deve prevalecer ao particular, a fim de demonstrar transparência e eficiência, louvando a moralidade, a publicidade e a própria legalidade.
Dentre tais interesses, em que encontramos a preservação do contraditório, da ampla defesa, da publicidade e da legalidade dos atos, se pode dizer que deflui a imprescindível notificação prévia ao ente público para que, através de seu representante legal, possa acompanhar todo o trabalho de fiscalização, bem como proceder aos esclarecimentos e/ou fornecer as informações porventura solicitadas pelos agentes fiscalizadores.
A presença do representante legal, no caso do Município é, portanto, de vital importância para que seja destacada a regularidade da ação fiscalizadora, que pressupõe notificação prévia a fim de que o representante legal do interessado e/ou ele próprio estivessem presentes na data da referida diligência ou designasse preposto para acompanha-la, após, claro a imprescindível e obrigatória identificação dos agentes encarregados da diligência e o documento formal que traduz a designação dos mesmos para procederem aos trabalhos de fiscalização na dada localidade.
Ocorre que o a 'A Administração Pública, como instituição destinada a realizar o direito e a propiciar o bem comum, não pode agir fora das normas jurídicas e da moral administrativa, nem relegar os fins sociais a que sua ação se dirige.
Se, por erro, culpa, dolo ou interesses escusos de seus agentes, a atividade do Poder Público se desgarra da lei, se divorcia da moral, ou se desvia do bem comum, é dever da Administração invalidar, espontaneamente ou mediante provocação, o próprio ato, contrário à sua finalidade, por inoportuno, inconveniente, imoral ou ilegal.
Se não o fizer a tempo poderá o interessado recorrer às vias judiciárias.
Por fim, o egrégio Supremo Tribunal Federal, já pacificou matéria quanto à possibilidade da Administração Pública anular os seus atos eivados de nulidades, conforme Súmula nº .473 que ora se transcreve:
'A administração pode anular seus próprios atos quando eivados de vícios que os tornam ilegais, porque deles não se originam direitos. ou revoga-los, por motivo de conveniência ou oportunidade, respeitados os direitos adquiridos, e ressalvada em todos os casos a apreciação judicial'.
Pelo exposto, requerem os interessados, a ANULACÃO da vistoria realizado ao arredio das normas legais e contrária aos aspectos do devido processo legal e da ampla defesa, sendo imprescindível a realização de uma nova a vistoria no local da construção das Casas objeto do Contrato de Repasse nº 0251260-46/2008, celebrado entre o Ministério das Cidades e a Prefeitura Municipal de Crisópolis/BA.
Justifica-se tal medida uma vez que os justificantes, não CONCORDAM COM A IMPUTACÃO DE DEVOLUCÃO DE RECURSOS E O PERCENTUAL APONTADO COMO NÃO ATINGIDO, uma vez que algumas das casas já estão sob a posse de famílias necessitadas - as quais efetuam alterações na parte física por conta própria como se infere do relatório fotográfico anexo.
São estas as alegações, pugnando pela realização de NOVA VISTORIA, in loco, sob pena de nulidade do processo da TCE instaurada, que se requer, desde já, IMPROCEDENTE.'
Como se vê, os argumentos utilizados pelo ora Embargante, em sua manifestação, não foram devidamente enfrentados no decisum objurgado.
Neste particular, o embargante pretende que seja suprida omissão do acórdão que deixou de apreciar tais fundamentos de direito e de fato, não obstante a existência de requerimento expresso.
Considerando-se que os relevantes elementos não foram levados em consideração (omissão) , restará configurado inaceitável cerceamento de defesa em prejuízo do embargante.
Importante, portanto, que esta Corte de Contas esclareça essa situação, suprindo as omissões apontadas em linhas pretéritas.
Sendo assim, o que deseja e suplica o Embargante é que haja pronunciamento sobre AS QUESTÕES VENTILADAS pela defesa - uma vez que negando-se, esta Corte a enfrentar tais pontos, pela via dos embargos, estará, por outro lado, violando também o art. 93, IX, da CF, por afastar o princípio da integral prestação jurisdicional do Estado, e o dever de fundamentar suas decisões.
Neste particular, há norma específica sobre a matéria já que ao tratar das nulidades processuais no âmbito dos processos desta Corte de Contas, o Regimento Interno do TCU dispõe o seguinte: 'Art. 174. Conforme a competência para a prática do ato, o Tribunal ou o relator declarará a nulidade de ofício, se absoluta, ou por provocação da parte ou do Ministério Público junto ao Tribunal, em qualquer caso.'
CONTRADIÇÃO NO TOCANTE A INDIGITADA AUSENCIA DE FUNCIONALIDADE DA PARCELA EXECUTADA.
Com efeito, como já mencionado em linhas pretéritas, embora o acórdão recorrido não tenha apreciado o requerimento de nulidade do Parecer Técnico realizado pela Caixa Econômica Federal, que serviu de fundamento para a conclusão do julgado, resta evidente a contradição ocorrente uma vez que consoante relatado pelo próprio auditor da Secretaria de Controle Externo (Peça 22) : 
'16. Apesar de os responsáveis não apresentarem alegações de mérito, limitando-se a afirmar que as casas foram ocupadas e juntar fotografias, melhor analisando os fatos, pode-se concluir que em verdade não há débito a ser imputado apenas pela falta de funcionalidade da parcela executada. 
17. Isso porque, conforme Parecer Técnico elaborado pela Caixa em 15/7/2016 (Peça 2, p. 76-78) , a obra apresenta as seguintes condições: 
¿ 14 unidades levantadas, as quais apresentam as seguintes condições: ¿ 05 unidades com alvenaria, massa única e cobertura (sem cravejamento) ; 
¿ 01 unidade com alvenaria, massa única parcial e cobertura (sem cravejamento) ; ¿ 08 unidades com alvenaria e sem cobertura; 
¿ Nenhum serviço de infraestrutura. 
18. Ainda conforme o Parecer supramencionado, após paralisação das obras e alguns meses depois houve invasão por parte dos beneficiários, que atualmente ocupam as 14 unidades, sendo que os beneficiários, por conta própria, fizeram os serviços que cada um julgou necessário para a sua habitabilidade, consistindo basicamente em colocação de esquadrias, e instalações hidrossanitárias e elétricas, e nas unidades em que não havia cobertura, - estrutura de madeira roliça e telha cerâmica com aspecto de segunda utilização. 
19. VÊ-SE, PORTANTO, QUE AS CASAS ESTÃO OCUPADAS E SERVINDO A POPULAÇÃO. DESSE MODO, MESMO QUE AS CASAS AINDA NÃO ESTAVAM TOTALMENTE CONCLUÍDAS NA OCASIÃO DAS OCUPAÇÕES, VERIFICA-SE QUE HOUVE APROVEITAMENTO DA PARCELA EXECUTADA, POIS CONFORME O PARECER DE PEÇA 2, P. 76- 78, OS OCUPANTES FIZERAM ALGUNS SERVIÇOS ADICIONAIS POR CONTA PRÓPRIA E ADENTRARAM NOS IMÓVEIS. CUMPRE DESTACAR QUE AS OCUPAÇÕES SÓ FORAM POSSÍVEIS EM RAZÃO DAS PARCELAS EXECUTADAS, CONFORME FOTOGRAFIAS CONSTANTES DO ÚLTIMO RELATÓRIO DE ACOMPANHAMENTO FEITO PELA CAIXA ECONÔMICA EM 10/1/2014 (Peça 2, p. 63-66) . 
20. Um outro fato que chama a atenção é a informação constante dos autos que a segunda e última parcela liberada se deu depois de passados três 3 anos desde a liberação da primeira parcela e não está claro no processo se isso se deu por culpa da Caixa ou da Prefeitura. Ademais, verifica-se nos autos que a prestação de contas da 1ª parcela foi apresentada e aprovada, conforme informação constante do e-mail de peça 2, p. 79 e no relatório de TCE à peça 2, p. 90, todavia, não há informação nos autos sobre a data da prestação de contas. 
21. Evidente que a demora na liberação dos recursos compromete em demasia a execução do objeto, uma vez que ocorrem variações de preços no período e o contrato de repasse não tem previsão de reajustes, de modo que a Prefeitura teria que arcar com os custos adicionais para concluir as obras. Sabendo-se a situação porque passam os pequenos municípios, é perceptível que a Prefeitura poderia não dispor de recursos suficientes para dar sequência às obras. Considera-se também que não é lógico que os responsáveis tenham simplesmente optado pela não execução das obras se tinham todos os recursos disponíveis para concluí-las. 
22. Nesse sentido, há a declaração do preposto da prefeitura que acompanhou as vistorias que resultaram na emissão do Parecer Técnico de Peça 2, p. 76-78, Sr. Hélio Mendonça, o qual relatou 'dificuldades com a empresa executora logo após o ateste da Caixa, o que impediu a liberação do valor e a execução dos serviços restantes. Houve uma paralisação da obra e alguns meses depois a invasão por parte dos beneficiários, que atualmente ocupam as 14 unidades'. 
3. Com um interregno de tempo de tal dimensão (três anos) entre as liberações das primeira e segunda parcelas, a Caixa não pode se eximir de culpa, havendo, no mínimo, culpa concorrente dos gestores e da Caixa, pois não consta dos autos as providências tomadas pela Caixa no intuito de agilizar o desbloqueio da segunda parcela, a fim de evitar defasagens de preços de serviços e insumos que poderiam inviabilizar a conclusão das obras. A caixa, como órgão repassador, deveria estar atenta e tomar todas as providências possíveis buscando o repasse dos recursos, a exemplo de realização de diligências, reuniões com os gestores, dentre outros. Tais providências, se é que existiram, não constam do processo. A nosso ver, a Caixa conduziu o processo com certa passividade, deixando para tomar providências quando a situação já era incontornável. Veja que estamos falando especificamente da demora no repasse da segunda parcela, que foi o que contribuiu sobremaneira para a paralisação da execução do objeto. 
24. Ademais, o contrato tinha previsão de execução no prazo de um ano, de modo que a Caixa não podia ignorar os problemas que certamente surgiriam ao se passarem três anos para se liberar a segunda parcela. 
25. Por outro lado, não há como ignorar o fato de que invasão das casas pode ter inviabilizado a sequência das obras, o que somente ocorreu em razão da paralisação das obras.
 26. Acrescenta-se que no último Relatório de Acompanhamento feito pela Caixa Econômica, datado de 10/1/2014, restou constatado execução de 20,7% do total previsto (Peça 2, p. 63-66) . Isto posto, considerando que foram liberados recursos correspondentes a 19,3% do total previsto, sinaliza que não houve desvio de recursos na execução das obras. 
27. ASSIM sendo, somando-se o fato que as casas estão atualmente ocupadas e servindo de alguma forma a população, havendo portanto aproveitamento da parcela concluída, e não havendo indicativos de culpa exclusiva dos gestores, podendo haver culpa concorrente da Caixa, deve ser afastado o débito imputado aos responsáveis em razão de simples falta de funcionalidade, devendo as contas do Sr. José Santana da Silva serem julgadas regulares com ressalva. 
28. Com respeito à audiência do Sr. Edinal Alves da Costa, uma vez que este não se manifestou especificamente sobre irregularidade imputada, deve ter suas contas julgadas irregulares com aplicação da multa prevista no art. 58 da Lei 8.443/1992, em virtude da sua omissão no dever de prestar contas, especialmente descumprir o prazo originalmente estipulado para prestação de contas referente a segunda parcela dos valores transferidos por meio do contrato de repasse 0251.26046/2008. 
CONCLUSÃO 
29. Diante do relatado nos tópicos precedentes, devem ser acolhidas as alegações de defesa apresentadas, com afastamento do débito, uma vez que, de certa forma, houve aproveitamento da parcela executada das obras com a ocupação pelos beneficiários e não há indicativos de culpa exclusiva dos gestores e com possibilidade de culpa concorrente da Caixa devido à demora excessiva na liberação da segunda parcela do contrato de repasse, devendo as contas do Sr. José Santana da Silva, CPF XXX.193.065-XX, serem julgadas regulares com ressalva. 
30. Com respeito ao Sr. Edinal Alves da Costa, CPF XXX.394.285-XX, apesar do acolhimento das alegações apresentadas, deve ter suas contas julgadas irregulares, posto não serem acolhidas suas razões de justificativa, uma vez que não há elementos a serem analisados em sua defesa a respeito da irregularidade imputada, omissão no dever de prestar contas, especialmente descumprir o prazo originalmente estipulado para prestação de contas referente a segunda parcela dos valores transferidos por meio do contrato de repasse 0251.26046/2008.' 
Da simples leitura do trecho acima destacado, resta evidente que o acórdão embargado padece de contradição. 
Ora, vê-se que efetivamente há, entre ementa e fundamentação, a adoção de conclusões distintas sobre a funcionalidade da parcela executada do convênio e repita-se, não foram levados em consideração o intervalo de tempo entre o parecer técnico elaborado pela Caixa Econômica e o relatório fotográfico juntado pelo ora embargante. 
Pois bem, resta patente a contradição surgida no momento da conclusão adoptada pelo acórdão ora embargado, uma vez que como asseverado pelo auditor da SECEX, 'VÊ-SE, PORTANTO, QUE AS CASAS ESTÃO OCUPADAS E SERVINDO A POPULAÇÃO'.
Assim, o acolhimento dos embargos de declaração, é medida que se impõe. 
Diante de todo o exposto, requer-se sejam conhecidos e providos os presentes embargos de declaração para o fim de suprir as omissões e contradições acima apontadas, na forma da lei. 
Após, atribuindo aos aclaratórios efeitos infringentes, seja reconhecida a nulidade apontada ou, em não o fazendo, seja reconhecida a funcionalidade da parcela executada, a regularidade ainda que com ressalvas das contas de responsabilidade do Embargante, nos termos aqui fundamentados. 
Pugna ainda, pelo acolhimento dos embargos de declaração, com atribuição de efeitos infringentes, para o fim de afastar a imputação de débito. 
Requer-se, também, sejam os presentes embargos de declaração enfrentados à luz do artigo 93, inciso IX, da Constituição da República Federativa Brasil, que exige que todas as decisões sejam fundamentadas, por tratar-se de medida da mais lídima justiça."
É o relatório.

8.1. Walla Viana Fontes (OAB/SE 8375), representando Edinal Alves da Costa e José Santana da Silva.

Procurador Marinus Eduardo De Vries Marsico.

TOMADA DE CONTAS ESPECIAL. EMBARGOS DE DECLARAÇÃO. ALEGAÇÃO DE OMISSÃO E DE CONTRADIÇÕES. CONHECIMENTO. INEXISTÊNCIA DOS VÍCIOS ALEGADOS. REJEIÇÃO. CIÊNCIA.

TOMADA DE CONTAS ESPECIAL (TCE)

Secretaria de Controle Externo de Tomada de Contas Especial (Secex-TCE).

O presente processo refere-se à tomada de contas especial instaurada pela Caixa Econômica Federal (Caixa) em desfavor dos Srs. José Santana da Silva (gestão de 2005-2012) e Edinal Alves da Costa (gestão de 2013-2016) , ex-prefeitos de Crisópolis/BA, em razão da não consecução dos objetivos pactuados no contrato de repasse 0251.26046/2008[footnoteRef:2], celebrado entre a União (Ministério das Cidades) e o referido município, com interveniência da Caixa, tendo por objeto "a transferência de recursos financeiros para a execução, produção ou aquisição de Unidades Habitacionais", com vigência estipulada para o período de 9/5/2008 a 5/9/2016. [2:  Peça 2, p. 37-44.] 
Ao apreciar este processo, a 1ª Câmara deste Tribunal prolatou o acórdão 9765/2020, por meio do qual deliberou em:
"9.1. não acolher as alegações de defesa apresentadas por José Santana da Silva e Edinal Alves da Costa;
9.2. julgar irregulares as contas dos Srs. José Santana da Silva e Edinal Alves da Costa, com fundamento nos arts. 1º, I, e 16, III, 'c', da Lei 8.443/1992, e condená-los solidariamente ao pagamento da quantia abaixo especificada (...) :
	Data de Ocorrência
	Valor (R$) 

	2/8/2010
	47.708,00

9.3. julgar irregulares as contas do Sr. Edinal Alves da Costa, com fundamento nos arts. 1º, I, e 16, III, 'a' e 'c', da Lei 8.443/1992, e condená-lo ao pagamento da quantia abaixo especificada (...) :
	Data de Ocorrência
	Valor (R$) 

	29/11/2013
	45.835,70

9.4. aplicar, individualmente, aos Srs. José Santana da Silva e Edinal Alves da Costa a multa prevista no art. 57 da Lei 8.443/1992, respectivamente, nos valores de R$ 16.000,00 (dezesseis mil reais) e R$ 30.000,00 (trinta mil reais) (...) ."
Nesta fase processual, examinam-se embargos de declaração opostos pelos responsáveis, por intermédio do mesmo representante legal, contra o acórdão supramencionado, sob a alegação de existência de omissão e contradições, caracterizadas, segundo os embargantes, pelo fato não ter sido analisada questão de ordem relativa ao devido processo legal administrativo e contradição no tocante "a indigitada ausência de funcionalidade da parcela executada".
II
Preliminarmente, conheço dos presentes embargos, nos termos dos arts. 32, II, e 34 da Lei 8.443/1992, por considerar preenchidos os requisitos de admissibilidade atinentes à espécie recursal.
Segundo o art. 34 da Lei 8.443/1992, "cabem embargos de declaração para corrigir obscuridade, omissão ou contradição da decisão recorrida".
Vicente Greco Filho assim define esses vícios da deliberação:
"- obscuridade: defeito consistente na difícil compreensão do texto da sentença e pode decorrer de simples defeito redacional ou mesmo de má formulação de conceitos, havendo obscuridade quando a sentença está incompreensível no comando que impõe e na manifestação de conhecimento e vontade do juiz.
- contradição: afirmação conflitante, quer na fundamentação, quer entre a fundamentação e a conclusão, sendo que, nesses casos, a correção da sentença, em princípio, não levaria a uma verdadeira modificação da sentença, mas apenas a um esclarecimento de seu conteúdo.
- omissão: caso em que a sentença é complementar, passando a resolver questão não solucionada, ganhando substância, portanto, sendo que as questões que devem ser resolvidas pelo juiz são todas as relevantes postas pelas partes para a solução do litígio, bem como as questões de ordem pública que o juiz deve resolver de ofício, como, por exemplo, a coisa julgada." (Direito Processual Civil Brasileiro, Saraiva, 11ª ed., 2º volume, 259/260) .
Os embargos de declaração não se prestam, em regra, para rediscussão do mérito, nem para reavaliação dos fundamentos que levaram à prolação do acórdão recorrido.
Especificamente sobre a omissão, observa-se que os embargos visam à solução de eventual lacuna na decisão, configurada por situação em que o juiz ou o tribunal deveria ter decidido determinada questão e não o fez. Logo, a divergência de entendimento ou de opinião, por parte do embargante, não implica a existência de omissão.
Destaco, nesse sentido, o seguinte excerto de deliberação do Superior Tribunal de Justiça (STJ) :
" (...) objetivam expungir da decisão embargada, o vício da omissão, entendida como aquela advinda do próprio julgado e prejudicial à compreensão de causa, e não aquela que entenda o embargante, ainda mais como meio transverso a impugnar os fundamentos da decisão recorrida" (STJ, EDcl REsp 351490, DJ 23/09/2002) .
III
No caso em exame, os embargantes alegam, por intermédio de um mesmo representante legal, que houve omissão quanto ao fato de terem suscitado questão de ordem em suas manifestações, relativa a cerceamento de defesa, ante a possível inobservância do devido processo legal administrativo, considerando que o acórdão embargado não enfrentou adequadamente os argumentos apresentados.
Transcrevo trechos das alegações apresentadas nos embargos relativos a essa questão:
"Explicamos, embora tenha havido a prorrogação do prazo para apresentação de alegações defensivas, restou caracterizada a ofensa ao Devido Processo Legal, pois os interessados sequer foram notificados da diligência atinente à vistoria das referidas casas, não sabendo dizer, sequer, se efetivamente houve, de fato, alguma inspeção no local.
Assim, a instauração da presente Tomada de Contas Especial levou em consideração unicamente o opinativo elaborado de forma unilateral pelos técnicos, sem que os interessados tenham sido ao menos regularmente notificados para acompanharem as supostas diligências e inspeções no local, estando a presente TCE, única e exclusivamente pautada, com base nas peças de informação provenientes da inspeção in loco, esta que culminou com a absurda conclusão expressa no Parecer Financeiro.
Cumpre destacar que é obrigação do órgão proceder à análise e vistoria das Casas no local onde foram reconstruídas, na presença do interessado ou de alguém por ela indicado, sendo a justificativa de que estamos tratando, uma verdadeira ofensa aos postulados do Devido Processo Legal e do Contraditório.
Nesse sentido, é de observância irrestrita o prazo previsto no art. 24 da Lei nº . 9.784, de 29 de janeiro de 1999, que, como é cediço, é justamente a Lei que regula o processo administrativo no âmbito da Administração Pública Federal."
Não existe a omissão alegada pelos embargantes. 
A unidade instrutiva analisou essa questão, que foi aduzida nas alegações de defesa apresentadas conjuntamente pelos responsáveis (peça 22, p. 3) e esse ponto também foi tratado na proposta de deliberação condutora do acórdão embargado (peça 29) , como se verifica abaixo:
"11.	Em relação aos argumentos apresentados pelos responsáveis quanto à ofensa ao devido processo legal, por não terem sido comunicados sobre a realização de vistoria técnica da Caixa, em inobservância a o art. 41 da Lei 9784/1999 ('Os interessados serão intimados da prova ou diligência ordenada, com antecedência mínima de três dias úteis, mencionando-se data, hora e local de realização') , concordo com o exame do auditor instrutor de que se tratava de execução de um contrato, no qual havia previsão de acompanhamento pelo contratante, conforme cláusula 3.1, 'a' do contrato de repasse. 
12.	Ademais, considerando que a vistoria que precedeu a elaboração do parecer técnico da Caixa, datado de 15/7/2016, foi acompanhada por um preposto da prefeitura, bem como que os responsáveis foram notificados das irregularidades constatadas tanto na fase interna desta TCE, como no âmbito desta Corte de Contas, não procedem as alegações de ofensa ao devido processo legal, ao contraditório e à ampla defesa."
IV
Quanto à alegação de contradição, no tocante à apontada ausência de funcionalidade da parcela executada, os embargantes transcrevem trechos da instrução do auditor da Secretaria de Controle Externo de Tomada de Contas Especial (Secex-TCE) , no sentido de "que as casas estão ocupadas e servindo a população", argumentando haver contradição entre essa análise e a conclusão adotada pelo acórdão recorrido.
Não se constata contradição na deliberação embargada. 
De fato, conforme descrito na parte inicial da proposta de deliberação que conduziu ao Acórdão 9765/2020-TCU-Primeira Câmara, o auditor instrutor, acompanhando pelo diretor da Secex-TCE, propôs[footnoteRef:3], em síntese, acolher as alegações de defesa apresentadas pelos responsáveis, rejeitar as razões de justificativa apresentadas por Edinal Alves da Costa, julgar regulares com ressalva as contas do Sr. José Santana da Silva, dando-lhe quitação, e irregulares, nos termos dos arts. 1º, I, 16, III, "a", § 2º, da Lei 8.443/1992, as contas de Edinal Alves da Costa, com aplicação da multa prevista no art. 58 da Lei 8.443/92. [3:  Peças 22 e 23.] 
O titular da Secex-TCE[footnoteRef:4] divergiu do encaminhamento acima referido e propôs rejeitar as alegações de defesa apresentadas pelos responsáveis e as razões de justificativa apresentadas por Edinal Alves da Costa, julgando suas contas irregulares, nos termos dos arts. 1º, I, 16, III, "c", § 2º, da Lei 8.443/1992, com imputação solidária do débito referente à primeira parcela dos recursos, no valor de R$ 47.708,00, e imputação individual ao Sr. José Santana da Silva no tocante à segunda parcela, no valor de R$ 45.835,70, e aplicação individual da multa do no art. 57 da Lei 8.443/92. [4:  Peça 24.] 
Na proposta de deliberação foi ressaltado o acolhimento, em essência, à proposta do titular da unidade instrutiva.
Ademais, examinou-se especificamente a questão da funcionalidade da parcela executada, esclarecendo as divergências de análise com a apresentada pelo auditor instrutor, conforme trechos a seguir transcritos[footnoteRef:5]: [5:  Peça 29.] 
"18. O parecer do titular da Secex-TCE, apresenta as seguintes ponderações quanto à funcionalidade da parte executada do objeto:
'20. A par do relatado, as unidades habitacionais estavam inconclusas, faltando elementos essenciais à sua funcionalidade tais como: pisos, louças e metais sanitários, ligações domiciliares de água e energia elétrica e esquadrias, como portas e janela. O fato de os populares invadirem as unidades habitacionais e, de acordo com as suas necessidades, terem feito as mudanças/alterações/complementos necessários para tornar habitáveis as casas construídas no âmbito do programa federal de habitação não tem o condão de transmutar o status da obra, qual seja, inconclusa e sem etapa útil. 
21. Conclui-se, dessa maneira, que o objeto executado não apresenta funcionalidade, uma vez que não realizou a função a que se destina e nem cumpriu as condições mínimas de desempenho definidas na proposta ou nas regras do programa habitacional do governo federal.'
19. De fato, sem a complementação realizada pelos beneficiários invasores das unidades, não é possível considerar que a parte executada das obras tinha funcionalidade.
20. Concordo com os argumentos do auditor instrutor de que, em geral, municípios pequenos têm restrições orçamentárias e que a demora para liberação da segunda parcela pode ter sido um dos motivos para ocorrência de dificuldades com a empresa executora, considerando que de acordo com os relatórios de visita técnica acima mencionados, desde julho de 2010 já haviam sido executados 19,39% (R$ 98.493,39) , com execução comprovada pela Caixa como satisfatória, e só haviam sido liberados até então valores correspondes a 9,7% (R$ 49.310,00) . A segunda parcela, que correspondia a cerca de 9,0% dos recursos (R$ 45.835,70) , só foi liberada 29/11/2013.
21.	Entretanto, consta dos autos o ofício 17476/20212SR Norte da Bahia, da Caixa, datado de 13/4/2012, informando sobre a não apresentação da prestação de contas parcial, referente à primeira parcela dos recursos (R$ 50.912,00) , e a paralização das obras, bem como concedendo o prazo de 30 (trinta) dias para regulação das pendências. 
22.	Assim, pelo que se tem nos autos a demora para liberação da segunda parcela é atribuível ao próprio município, cujos gestores não apresentaram razões para a não execução das obras no ritmo avençado no contrato de repasse.
23.	Há menção de aprovação da prestação de contas da primeira parcela apenas no e-mail de peça 2, p. 79, datado de 25/7/2016.
24.	Nesse sentido, considerando que o prazo previsto para realização das obras era de 180 dias , iniciadas no final de 2009, tempo suficiente para finalização dentre do mandato do Sr. José Santana da Silva, encerrado em 2012, bem como que não foram apresentados argumentos para não conclusão das mesmas, deixo de acolher as alegações de defesa do responsável, de modo que suas contas sejam julgadas irregulares com imputação de débito referente aos recursos recebidos em sua gestão (R$ 45.835,70) , com aplicação da multa prevista no art. 57 da Lei 8.443/92."
Não se observa, ainda, a alegada contradição entre a "ementa" e fundamentação da deliberação decorrida. O sumário, abaixo transcrito, está de acordo com a análise empreendida na proposta de deliberação, conforme trechos anteriormente transcritos:
"SUMÁRIO: TOMADA DE CONTAS ESPECIAL. CAIXA. CONTRATO DE REPASSE. EXECUÇÃO PARCIAL. OMISSÃO DA PRESTAÇÃO DE CONTAS DA 2ª PARCELA. AUSÊNCIA DE FUNCIONALIDADE DA PARCELA EXECUTADA. CITAÇÃO DOS EX-PREFEITOS E AUDIÊNCIA DE UM DELES. REJEIÇÃO DAS ALEGAÇÕES DE DEFESA. CONTAS IRREGULARES. DÉBITO. MULTA."
No caso em exame, o que os embargantes pretendem efetivamente é a rediscussão do mérito da decisão, o que deve ocorrer por meio da via recursal legalmente prevista para esse fim.
Considerando-se, portanto, a ausência da omissão ou contradições alegadas, impõe-se a rejeição dos presentes embargos de declaração.
Diante do exposto, manifesto-me pela aprovação do acórdão que ora submeto à apreciação deste Colegiado. 
TCU, Sala das Sessões Ministro Luciano Brandão Alves de Souza, em 11 de maio de 2021.
Weder de Oliveira 
Relator